臺灣高等法院臺中分院刑事判決
110年度金上訴字第1970號
上  訴  人  
即  被  告  林金梅


選任辯護人  呂秀梅律師（法扶律師）
上列上訴人即被告因違反洗錢防制法案件，不服臺灣臺中地方法
院110年度金訴字第147號中華民國110年9月14日第一審刑事判決
（起訴案號：臺灣臺中地方檢察署109年度偵字第35277號），提
起上訴，本院判決如下：
    主  文
上訴駁回。
    事  實
一、林金梅雖可預見金融機構帳戶係個人理財之重要工具，為個
    人財產、信用之重要表徵，如交予他人使用，有供作財產犯
    罪用途之可能，而犯罪者取得他人金融機構帳戶之目的在於
    取得贓款及掩飾犯行不易遭人追查，對於提供帳戶雖無引發
    他人萌生犯罪之確信，但仍以縱若前開取得帳戶之人利用其
    帳戶持以詐欺取財，並掩飾、隱匿特定犯罪所得而洗錢，亦
    不違背其本意之幫助犯意，於民國109年5月19日，將其向彰
    化銀行大肚分行申辦之帳戶（帳號：00000000000000號）的
    存摺與提款卡（含密碼），提供交付予某姓名年籍均不詳之
    成年人士使用，以此方式幫助該不詳人士與其同夥（無證據
    證明3 人以上），為詐欺取財犯行時，方便取得贓款，並掩
    飾、隱匿詐欺取財犯罪所得之去向與所在，而不易遭人查緝
    。而該不詳人士與其同夥共同基於意圖為自己不法所有之詐
    欺取財，以及掩飾、隱匿特定犯罪所得去向、所在之犯意聯
    絡，由該不詳人士或其同夥，於109年6月16日某時許，撥打
    電話向曾欽裕之友人柯文鴻佯稱：曾欽裕飼養的鴿子在其手
    中，請依指示匯款，即歸還鴿子云云，經柯文鴻於同日13時
    20分許向曾欽裕轉達上情，曾欽裕誤信為真，而陷於錯誤，
    於同日13時40分許，在新竹市○○路○段000號「南寮郵局」操
    作ATM，轉帳10,140元至上開銀行帳戶。而曾欽裕受騙匯入
    上開銀行帳戶內的款項，隨即遭該不詳人士或其同夥提領一
    空（提領逾10,140元部分，非本件起訴與審理範圍），林金
    梅因而幫助該不詳人士與其同夥向曾欽裕詐得10,140元得逞
    ，並幫助該不詳人士與其同夥掩飾、隱匿此部分詐欺犯罪所
    得之去向及所在。嗣因曾欽裕匯款後，遲未取回其飼養的鴿
    子，察覺受騙而報警處理，始循線查獲上情。
二、案經曾欽裕訴由臺中市政府警察局烏日分局報告臺灣臺中地
    方檢察署檢察官偵查起訴。
    理  由
一、證據能力：
  ㈠按被告以外之人（包括證人、鑑定人、告訴人、被害人及共
    同被告等）於審判外之陳述雖不符刑事訴訟法第159條之1至
    之4等四條之規定，然經當事人於審判程序同意作為證據，
    法院審酌該言詞陳述或書面陳述作成時之情況，認為適當者
    ，亦得為證據；當事人、代理人或辯護人於法院調查證據時
    ，知有刑事訴訟法第159條第1項不得為證據之情形，而未於
    言詞辯論終結前聲明異議者，視為有前項之同意，同法第15
    9條之5定有明文。立法意旨在於傳聞證據未經當事人之反對
    詰問予以核實，原則上先予排除。惟若當事人已放棄反對詰
    問權，於審判程序中表明同意該等傳聞證據可作為證據；或
    於言詞辯論終結前未聲明異議，基於尊重當事人對傳聞證據
    之處分權，及證據資料愈豐富，愈有助於真實發見之理念，
    且強化言詞辯論主義，使訴訟程序得以順暢進行，上開傳聞
    證據應均具有證據能力，不以未具備刑事訴訟法第159條之1
    至第159條之4所定情形為限（最高法院104年度第3次刑事庭
    會議決議參照）。查本件以下所引用之被告以外之人於審判
    外之供述證據，因被告與其辯護人於本院準備程序中均表示
    ：同意有證據能力等語（見本院卷第77頁），且被告與其辯
    護人於本院審判期日，亦均未聲明異議（見本院卷第186頁
    至第189頁），本院審酌上開供述證據資料製作時之情況，
    並無不當取供及證明力明顯過低之瑕疵，認以之作為證據應
    屬適當，揆諸前開規定，應認均具證據能力。
  ㈡至於本院以下援引之其餘非供述證據資料，因與犯罪事實具
    有關聯性，且為執法人員依法所取得，並無不得作為證據之
    事由，且檢察官、被告與辯護人於本院審理期間對該等資料
    之證據能力，亦均不爭執，且其中關於刑事訴訟法第164條
    第2項規定，證物如為文書部分，係屬證物範圍。該等可為
    證據之文書，已經依法踐行調查證據之程序，即提示或告以
    要旨，自具有證據能力，併此敘明。
二、認定犯罪事實所憑證據與理由：
　　訊據被告固不否認其曾申請開立上開銀行帳戶，以及上開銀
    行帳戶之存摺、提款卡（含密碼）已遭該不詳人士持有與使
    用，且告訴人曾欽裕因遭該不詳人士施以如「事實」欄所
    載之詐術，致受騙而將10,140元匯入上開銀行帳戶內等事實
    ，惟矢口否認有何幫助詐欺取財與幫助洗錢之犯行，辯稱：
    我是為了申請政府的紓困補助，始申辦上開銀行帳戶，申辦
    上開銀行帳戶後，帳戶的存摺、提款卡與印章都放在機車置
    物箱，後來就發現不見了，我朋友叫我報警，但我想帳戶內
    沒有錢，我又要忙著照顧我先生，所以就沒有理會，我沒有
    將上開銀行帳戶提供交付他人使用，我沒有提供帳戶幫助他
    人犯罪云云。經查：
  ㈠彰化銀行大肚分行帳號：00000000000000號之帳戶，被告於1
    09年5月18日申設開立，而上開銀行帳戶事後已由該不詳人
    士與其同夥持有並使用的事實，業據被告供承不諱，並有上
    開銀行之開戶資料與交易明細表各1份附卷可稽（見偵查卷
    第29頁、第31頁至第37頁），而堪認定。
　㈡告訴人於「事實」欄所示之時間，遭該不詳人士與其同夥施
    以「事實」欄所載之詐術，致使告訴人因而陷於錯誤，而
    將10,140元匯入上開銀行帳戶等過程，則經告訴人於警詢中
    證述綦詳（見偵查卷第17頁至第18頁），並有告訴人提出其
    操作ATM轉帳10140元之自動櫃員機交易明細表1張（見偵查
    卷第19頁）、告訴人報案之內政部警政署反詐騙諮詢專線紀
    錄表、受理詐騙帳戶通報警示簡便格式表、受理刑事案件報
    案三聯單、受理各類案件紀錄表各1份（見偵查卷第21頁至
    第27頁），以及上開銀行帳戶之交易明細表1份在卷可憑（
    見偵查卷第37頁），足認告訴人前揭指訴其遭詐騙而將10,1
    40元款項，轉帳匯入上開銀行帳戶一節，確屬實情。而依卷
    附上開銀行帳戶之交易明細表（見偵查卷第37頁）上的記載
    ，顯示告訴人轉帳匯入上開銀行帳戶之款項，於轉帳匯入當
    日即遭該不詳人士或其同夥提領1萬元、翌日提領1,000元（
    逾140元部分，乃其他筆款項與本案無關，非本案詐騙款項
    ，亦非起訴或本院審理範圍）方式，予以提領一空，堪認被
    告申請開立之上開銀行帳戶，已遭該不詳人士及其同夥用以
    充作向告訴人詐騙之匯款帳戶，藉以掩飾該不詳人士與其同
    夥之詐欺犯罪所得去向及所在。
　㈢被告雖以前詞置辯，否認曾將上開銀行帳戶之存摺、提款卡
    （含密碼）提供交付不詳人士使用。然金融機構帳戶的提款
    卡密碼，若非金融機構核發時以電腦隨機抽取，即為被告自
    行設定，他人實無從知悉被告提款卡之密碼，苟被告未將上
    開銀行帳戶之存摺、提款卡，提供交付該不詳人士使用，並
    告知提款卡之密碼，該不詳人士及其同夥自無可能得如此輕
    易使用上開銀行帳戶，且得以將告訴人受騙匯入之10,140元
    ，透過操作ATM提領一空，是被告前揭所辯，已難採信。且
    依上開銀行帳戶之交易明細表的記載，被告於109年5月18日
    上午10時29分，存入1,000元開立上開銀行帳戶後，上開銀
    行帳戶於同日上午10時50分扣款11元後，於翌日即同年月19
    日20時31分許，曾進行小額轉帳存入85元，同年月19日20時
    32分復透過ATM提領1,000元等情（見偵查卷第31頁），因被
    告供稱109年5月19日20時31分、31分小額轉帳存入85後再提
    領1千元等交易，均非其所為，而供稱：「（問：提示帳戶
    交易明細，開戶當天扣款11元，隔天轉存85元進來後就提款
    1千元出去，是否是你所做的交易？）答：不是」等語（見
    偵查卷第62頁），堪認被告於109年5月18日申辦取得上開銀
    行帳戶後，旋即於翌日即109年5月19日即將上開銀行帳戶轉
    交該不詳人士使用，該不詳人士或其同夥因而能於109年5月
    19日進行小額轉帳11元與提領1,000元之交易測試，倘若如
    被告所辯，其申辦上開銀行帳戶的目的，是要申辦政府補助
    款，則其申辦不到兩日，就發生失竊或遺失事件，顯然有礙
    於政府補助的申請，衡情被告理應即於申報帳戶遺失，並急
    於申請補發相關存摺與提款卡，豈可能僅因需照顧先生，卻
    任由新申設之上開銀行帳戶遭竊或遺失，而完全置之不理，
    足見被告前揭所辯，顯與常情不符，而不可採。再被告接受
    檢察事務官詢時供稱：我沒有將上開銀行帳戶的提款卡密碼
    告知他人，我不知道為何竊得該提款卡之人會知道提款卡密
    碼等語（見偵查卷第62頁），嗣於原審中則改述：我將提款
    卡密碼寫在存摺上，因為我的記性不好等語（見原審卷第43
    、74頁），被告對於他人為何得以知悉上開銀行帳戶的提款
    卡密碼，進而得使用上開銀行帳戶進行交易，前後所述，顯
    有不同，已然啟人疑竇。因被告於接受檢察事務官詢問時，
    供稱：我的提款卡密碼是0****0，我跟我先生都習慣用這一
    組密碼等語（見偵查卷第62頁），顯示被告與其配偶設定密
    碼，習慣沿用彼此均熟悉而得彼此共用之前述數字組合，凸
    顯該數字組合因長期且經常使用，而為被告所熟記，被告因
    而得於偵查及原審中均能將該密碼背誦如流（見偵查卷第62
    頁、原審卷第43頁），其自無可能將其已熟記的密碼，另行
    書寫在存摺上，致使密碼所具有防止人得任意使用其提款卡
    的功能喪失，益證被告辯稱帳戶失竊或遺失等語，應係臨訟
    卸責之詞，而不可採。另經本院向臺中市○○區公所調取108
    年1月1日起至109年6月30日止，臺中市○○區公所通知被告領
    取補助款之相關函文，經臺中市○○區公所於111年3月9日函
    覆提供兩則函文，發文日期分別為108年5月14日與同年9月1
    0日，分別為臺中市○○區公所透過民間捐助核發急難救助金5
    ,000元至被告指定之帳戶，而請被告前往該指定金融機構查
    詢補助款是否入款，以及臺中市○○區公所審核符合補助要件
    ，核發急難救助金7,000元，通知被告儘速洽詢承辦人員領
    取（見本院卷第131頁至第135頁），是有關臺中市○○區核發
    被告補助，係發生在108年5月至9月間，與本案被告於109年
    5月18日申請開立帳戶日期，相距甚遠，足認被告申請開設
    上開銀行帳戶，與其所辯申請政府補助事宜，並無關連。證
    人即曾擔任被告配偶的個案管理師任苡瑄，雖曾到庭證稱：
    109年年初，我準備離職時，被告撥打電話詢問有關○○區公
    所撥付1萬元補助，但她沒有收到。我有協助看公文，並協
    助聯繫○○區公所承辦人員，後來○○區公所承辦人員說公文發
    錯，要我將公文寄回○○區公所，我把公文影印一份留存，再
    把公文正本寄回○○區公所等語（見本院卷第112頁至第113頁
    ），然經本院向高銘診所調取被告配偶的資料，並未見任何
    有關證人任苡瑄所稱的公文（見本院卷第151頁至第161頁）
    ，臺中市○○區公所於111年3月9日亦函覆並無事後發現誤發
    而要求寄還乙事（見本院卷第131頁），證人任苡瑄之證詞
    ，欠缺任何佐證，考量證人記憶可能發生錯誤之情事，本院
    自難單憑證人任苡瑄之證詞，遽認被告曾於109年年初曾接
    獲補助的公文。縱認證人任苡瑄於本院審理時所為證述屬實
    ，因證人任苡瑄協助聯繫的結果，已獲知該函文要屬一場錯
    誤之舉，被告自無可能為了一個錯誤的公函，而特地前往彰
    化銀行開立上開銀行帳戶之理，足認被告辯稱為了領取政府
    補助而申請開立上開銀行帳戶的說詞，並非事實，而不可採
    。準此，案發當時並不存有被告申請新金融機構帳戶的需求
    ，被告卻特地申請開立上開銀行帳戶，且上開銀行帳戶申請
    完成的翌日，即已由不詳人士掌控，並得進行小額交易，上
    開銀行帳戶，若非被告基於交付他人使用之目的而設申請設
    立，並於申請取得後不久即行轉交，他人實無從於申請開立
    的翌日，即得任意使用上開銀行帳戶。從而，上開銀行帳戶
    係由被告交付予該不詳人士或同夥使用的事實，即堪認定。
　㈣按我國洗錢防制法對於洗錢之定義，所參酌之聯合國禁止非
    法販運麻醉藥品和精神藥物公約（又稱維也納公約）第3 條
    第1 項第b 、c 款，以及聯合國打擊跨國有組織犯罪公約第
    6 條第1 項第a 、b 款之中文版，雖將行為人必須「knowin
    g 」洗錢標的財產是源自特定犯罪所得之「knowing 」翻譯
    為「明知」。但洗錢防制法第2 條修正之立法說明第4 點，
    已敘明有關是否成立該條第3 款洗錢行為之判斷重點「在於
    主觀上是否明知或可得而知所收受、持有」，即不以「明知
    」為限。金融帳戶乃個人理財工具，依我國現狀，申設金融
    機構帳戶並無任何特殊限制，且可於不同之金融機構申請多
    數帳戶使用，是依一般人之社會通念，若見他人不以自己名
    義申請帳戶，反而收購或借用別人之金融帳戶以供使用，並
    要求提供提款卡及告知密碼，則提供金融帳戶者主觀上如認
    識該帳戶可能作為對方收受、提領特定犯罪所得使用，對方
    提領後會產生遮斷金流以逃避國家追訴、處罰之效果，仍基
    於幫助之犯意，而提供該帳戶之提款卡及密碼，以利洗錢實
    行，仍可成立一般洗錢罪之幫助犯（最高法院108年度台上
    大字第3101號刑事裁定意旨參照）。因金融機構帳戶為個人
    之理財工具，而政府開放金融業申請設立後，金融機構大量
    增加，一般民眾皆可以存入最低開戶金額之方式自由申請開
    設金融帳戶，並無任何特殊之限制，因此一般人申請存款帳
    戶極為容易而便利，且得同時在不同金融機構申請多數存款
    帳戶使用，並無使用他人帳戶之必要，此為一般日常生活所
    熟知之常識，且金融機構帳戶的功能，就是收受他人轉帳或
    匯入的款項，並可透過提款卡，進行提領與轉帳，故除非充
    作犯罪使用，藉以躲避警方追緝，並掩飾犯罪所得，以使犯
    罪行為不易遭查緝，一般並無使用他人帳戶之存摺及提款卡
    之必要。何況，金融存款帳戶，攸關存戶個人財產權益之保
    障，專屬性甚高，衡諸常理，若非與本人有密切關係，不可
    能提供個人帳戶供他人使用，縱有交付個人帳戶予他人使用
    之特殊情形，亦必會先行瞭解他人使用帳戶之目的始行提供
    ，參以坊間報章雜誌及其他新聞媒體，對於以簡訊通知中獎
    、假藉投資名義詐取財物、或假藉網路購物付款錯誤需至自
    動櫃員機操作取消或更正以詐財或其他類似之不法犯罪集團
    ，經常利用大量收購、承租或其他方式取得之他人存款帳戶
    ，以規避執法人員之查緝，類此在社會上層出不窮之案件，
    亦多所報導及再三披露，是避免此等專屬性甚高之物品被不
    明人士利用為與財產有關之犯罪工具，應為一般生活認知所
    應有之認識。以被告業已成年之生活閱歷，被告對於具有一
    身專屬性之金融機構帳戶不得任意提供他人使用，以免遭到
    冒名使用充作匯款帳戶，自難諉為不知，則被告將上開銀行
    帳戶之存摺與提款卡（含密碼）提供交付予該不詳人士使用
    ，雖無證據證明被告提供交付上開銀行帳戶時，即已知悉該
    不詳人士與其同夥所為之犯罪態樣（按有可能係供詐欺、或
    擄車勒贖之用），然就該不詳人士嗣後夥同他人將被告提供
    之上開銀行帳戶供作詐欺取財之匯款帳戶，並藉以方便取得
    贓款，並掩飾自身犯罪所得之用，自有預見之可能，且不違
    反被告之本意，被告自有幫助該不詳人士犯詐欺取財罪與幫
    助洗錢之未必故意，要屬無疑。
  ㈤從而，被告前揭所辯，並無可採。本案事證明確，被告上揭
    幫助詐欺取財與幫助洗錢之犯行，均堪認定，應依法論科。
三、論罪科刑：
  ㈠按刑法上之幫助犯，係對於正犯資以助力，而未參與實施犯
    罪之行為者而言；是以，如未參與實施犯罪構成要件之行為
    ，且係出於幫助之意思提供助力，即屬幫助犯，而非共同正
    犯。被告雖提供上開銀行帳戶供該不詳人士與其同夥（無證
    據證明為3 人以上）犯詐欺取財與洗錢犯罪使用，然被告並
    未參與實施詐術或洗錢之行為，亦無證據證明被告參與實施
    詐欺取財或洗錢犯行之構成要件行為，是被告提供上開銀行
    帳戶之行為，僅係對於該不詳人士與其同夥共同為詐欺取財
    與洗錢犯罪之實行有所助益，而屬參與詐欺取財與洗錢構成
    要件以外之行為，自應論以幫助犯，而非共同正犯。是核被
    告所為，係犯刑法第30條第1 項前段、第339 條第1 項之幫
    助詐欺取財罪，以及刑法第30條第1 項前段、洗錢防制法第
    14條第1 項之幫助洗錢罪。
  ㈡被告以提供上開銀行帳戶予該不詳人士之一行為，幫助該不
    詳人士與其同夥犯詐欺取財與洗錢等2罪，同時侵害告訴人
    之財產法益與國家防制洗錢之法益，乃一行為觸犯數罪名之
    想像競合犯，應從一重之幫助洗錢罪處斷。
  ㈢被告係幫助犯，爰依刑法第30條第2 項之規定，按正犯之刑
    減輕之。
四、原審認被告之犯行，罪證明確，適用洗錢防制法第14條第1
    項、刑法第11條前段、第30條第1項前段、第2項、第339條
    第1項、第55條、第42條第3項前段、刑法施行法第1條之1第
    1項等規定，爰以行為人之責任為基礎，並審酌被告率爾提
    供上開銀行帳戶存摺、提款卡及密碼供該不詳人士與同夥從
    事詐欺取財，助長詐騙財產犯罪之風氣，並造成社會互信受
    損，危害社會正常交易安全，同時使該不詳人士與同夥得以
    隱匿真實身分，製造金流斷點，造成執法人員難以追查實際
    行騙者之真實身分，徒增告訴人尋求救濟之困難性，且造成
    告訴人蒙受上開財產損失，犯罪所生危害非輕；考量被告未
    實際參與本案詐欺取財、一般洗錢之犯行，否認犯行且未與
    告訴人成立和解亦未賠償損失之犯後態度，兼衡其智識程度
    、生活狀況（見原審卷第75頁）等一切情狀，量處被告有期
    徒刑3月，併科罰金1萬元，且就罰金部分諭知易服勞役之折
    算標準。並說明：⑴被告本案所犯之罪，係最重本刑為7 年
    以下有期徒刑之罪，雖不合於刑法第41條第1項得易科罰金
    之要件，惟因宣告刑為有期徒刑3月，依同條第3 項規定，
    得以提供社會勞動6小時折算徒刑1日，易服社會勞動。至可
    否易服社會勞動，要屬執行事項，當俟本案確定後，另由執
    行檢察官依檢察機關辦理易服社會勞動作業要點之相關規定
    審酌之，非屬法院裁判之範圍。⑵查本案並無證據足認被告
    確有因本案犯行而實際獲得犯罪所得，自無從遽認被告有何
    實際獲取之犯罪所得，爰不予諭知沒收或追徵其價額。⑶另
    告訴人受騙匯入上開銀行帳戶之款項，係由該不詳人士或同
    夥所提領，被告並非實際上使用上開銀行帳戶收取告訴人受
    騙款項之人，無掩飾、隱匿詐欺贓款之犯行，非洗錢防制法
    第14條第1項之正犯，自無從依洗錢防制法第18條第1 項規
    定，就告訴人受騙匯入並經提領全部金額，對被告諭知沒收
    ，併予敘明。核其採證、認事與用法，均無違誤或不當，量
    刑亦屬適當，未違比例、公平或罪刑相當等原則，應予維持
    。被告以前詞否認犯罪為由，提起上訴，為無理由，應予駁
    回。
據上論斷，應依刑事訴訟法第368 條，判決如主文。　
本案經檢察官陳信郎提起公訴，檢察官陳燕瑩到庭執行職務。
中　　華　　民　　國　　111 　年　　8 　　月　　2 　　日
        　　刑事第一庭   審判長 法　官  江  德  千
　　　　　　　　　　　　　　    法　官  簡  源  希
　　　　　　　　　　　 　　　   法　官  高  增  泓   
以上正本證明與原本無異。     
如不服本判決應於收受送達後20日內向本院提出上訴書狀，其未
敘述上訴理由者，並得於提起上訴後20日內向本院補提理由書（
均須按他造當事人之人數附繕本）「切勿逕送上級法院」。因疫
情而遲誤不變期間，得向法院聲請回復原狀。

                                書記官  劉  雅  玲
　　　　　　　　　　　　　　　　
中　　華　　民　　國　　111 　年　　8 　　月　　2 　　日

附錄本判決論罪科刑法條全文：
刑法第30條
幫助他人實行犯罪行為者，為幫助犯。雖他人不知幫助之情者，
亦同。
幫助犯之處罰，得按正犯之刑減輕之。

刑法第339條
意圖為自己或第三人不法之所有，以詐術使人將本人或第三人之
物交付者，處5 年以下有期徒刑、拘役或科或併科50萬元以下罰
金。
以前項方法得財產上不法之利益或使第三人得之者，亦同。
前2 項之未遂犯罰之。

洗錢防制法第2條
本法所稱洗錢，指下列行為：
一、意圖掩飾或隱匿特定犯罪所得來源，或使他人逃避刑事追訴
    ，而移轉或變更特定犯罪所得。
二、掩飾或隱匿特定犯罪所得之本質、來源、去向、所在、所有
    權、處分權或其他權益者。
三、收受、持有或使用他人之特定犯罪所得。
　　
洗錢防制法第14條
有第2 條各款所列洗錢行為者，處7 年以下有期徒刑，併科新臺
幣5 百萬元以下罰金。
前項之未遂犯罰之。
前2 項情形，不得科以超過其特定犯罪所定最重本刑之刑。